最高法院刑事判決　　　　　　　　　　　　　　　八十八年度台上字第三九三六號
　　上　訴　人　甲○○　男
　　　　　　　　乙○○　男
　　右　一　人
　　選任辯護人　蕭顯忠律師
右上訴人等因名家建設股份有限公司自訴偽造文書案件，不服台灣高等法院中華民國
八十六年六月十七日第二審判決（八十六年度上訴字第三七○號，自訴案號：台灣台
北地方法院八十五年度自字第八○六號），提起上訴，本院判決如左：
    主  文
原判決撤銷，發回台灣高等法院。
    理  由
本件原判決引用第一審判決書記載之事實、證據及理由，認定上訴人甲○○明知其姊
歐惠清並未授權處理其名下所有坐落台北市○○區○○段二小段第一二三地號等三筆
土地之合建及收款事宜，竟與從事土地仲介業務之上訴人乙○○，共同意圖為自己不
法之所有，利用名家建設股份有限公司（下稱名家公司）急於尋找土地興建房屋銷售
之機會，於民國八十三年九月間，在台北市○○○路○段三號九樓名家公司，向該公
司之代表人張君寶佯稱，甲○○已受歐惠清之委託，代為處理上開三筆土地之合建事
宜，並偕同張君寶前往查看土地及地上舊屋，以資取信。上訴人等為達與名家公司簽
約，以詐財之目的，基於概括之犯意，先由甲○○利用不知情之刻印者，偽刻「歐惠
清」印章一枚，再由乙○○於八十三年十月二十五日偽造「歐惠清」署押二枚，並以
上開偽造之印章偽造印文，以歐惠清名義偽造如第一審判決附件一所示之委託書一份
，載明歐惠清委託甲○○代為處理上開土地合建事宜，於次（二十六）日持以行使，
出示予張君寶。使名家公司誤信為真正，陷於錯誤，同意由甲○○為歐惠清之代理人
，乙○○為見證人，簽訂如第一審判決附件二所示之合作興建房屋草約書一式三份。
甲○○並持其偽造之歐惠清印章，交由名家公司不知情之職員，於每份草約書上各蓋
用偽造之歐惠清印文十枚，用以偽造歐惠清名義之合建草約書後，持以行使，交予名
家公司。名家公司不疑有詐，旋即交付第一期工程保證金新台幣（下同）二百萬元（
支票）予甲○○。甲○○復以偽造之歐惠清印章，偽造印文二枚，在第一審判決附件
三所示之文件上，偽造歐惠清之收據簽收支票，並持交名家公司予以行使。由於上開
二張支票，係指定歐惠清為受款人，上訴人等為提示兌現，又以上開偽造之印章，在
支票背面，偽造歐惠清之背書，再由甲○○及乙○○分別提示，各詐得一百萬元等情
。因而維持第一審論處上訴人等共同連續行使偽造私文書，足以生損害於他人罪刑之
判決，駁回上訴人等在第二審之上訴，固非無見。
惟查：(一)股份有限公司為被害人時，僅得由其代表人提起自訴，公司之股東董事等，
如未取得代表資格，自無以公司名義提起自訴之權（本院二十七年上字第九四六號判
例參照）。本自訴案件，在第一審係由張君寶為公司之代表人，以「名家建設股份有
限公司」名義提起自訴。然依卷附名家公司與上訴人等簽訂之「合作興建房屋草約書
」，及名家公司用以支付第一期工程保證金之二張支票，其公司之代表人均為張學立
（見第一審卷第十四頁、第十七頁），並非張君寶。則張君寶於提起自訴時，是否取
得名家公司代表人之資格，攸關張君寶有無以公司名義提起自訴之權，原審未予徹查
明白，即遽行判決，自有疏漏。(二)文書乃記載人類意思表示之方法，當事人得將不同
之文書，記載於同一份文件內，故在同一份文件內可有不同之文書。上訴人等於受領
支票時，除在原判決所認定，即第一審判決附件三所示之文件上，偽造歐惠清印文用
以偽造歐惠清之收據表示簽收外（見第一審判決第十二頁背面、第一審卷第十七頁）
，復於「合作興建房屋草約書」之空白處，另偽造歐惠清簽收二張支票之收據私文書
（見第一審卷第十四頁、第一審判決第九頁背面），該「收據」與「合作興建房屋草
約書」雖記載於同一份文件內，但係二件文書。原判決忽視該「收據」之存在，將該
「收據」上偽造之「歐惠清」印文，認為亦屬偽造「合作興建房屋草約書」之一部分
，將該印文計算在偽造草約之十枚印文內，自有違誤。(三)上訴人等在委託書之當事人
欄書寫他人姓名，與在該委託書下方之「立委託書人」簽名欄簽名，性質不同，前者
在於識別當事人為何人，後者在於表示委託人簽名之意思。本件委託書上（見第一審
卷第八頁、第一審判決第五頁），當事人姓名欄所載「歐惠清」三字，僅在識別當事
人為何人，非表示委託人簽名之意思，則未經該本人授權而在當事人欄書寫其姓名，
尚不發生偽造署押問題，此與在該委託書下方「立委託書人」簽名欄簽名，偽造署押
者不同。原判決以該委託書上，當事人欄所載「歐惠清」三字，亦屬偽造之署押，並
依刑法第二百十九條規定沒收，亦有適用法則不當之違誤。(四)刑法第二百十六條、第
二百十條之行使偽造私文書罪，以足以生損害於公眾或他人，為構成要件之一。原判
決及第一審判決既均認定上訴人等之行為，構成刑法第二百十六條、第二百十條之行
使偽造私文書罪，乃第一審判決之事實欄並未明白認定上訴人等之行為，是否足以生
損害於公眾或他人；理由欄亦未說明上訴人等之行為，足以生損害於公眾或他人所憑
之理由，自有疏漏，原判決未予糾正，率予維持，同屬違誤。(五)乙○○始終否認有犯
罪之故意，辯稱甲○○多次揚言，受乃姊歐惠清之託，代為處理本件土地，證人任長
海、沈瑾亦曾聽聞此事，伊誤以為甲○○有權代理，始參與仲介及代為書寫委託書，
並請求訊問證人任長海、沈瑾（見第一審卷第八十頁背面，原審卷第二十一頁、第五
十八頁背面），以資證明。證人任長海於第一審已證稱：「甲○○來公司，他說他姊
姊在忠孝東路四段有一塊土地，他有委託書處理，他只是口頭說，沒有出示委託書，
我有到現場看過，甲○○開門進去，甲○○也曾對沈瑾說過此事，因他有鑰匙，所以
相信他取得授權」（見第一審卷第九十頁正面、背面）。甲○○於第一審與任長海對
質時，亦承認：「只說我可幫我姊姊處理」（見同上卷第九十頁背面）；另於原審仍
供稱：「他（指乙○○）知道我可以為我姊姊處理」（見原審卷第一○二頁背面）。
以上乙○○所為辯解是否屬實，與乙○○是否知情而參與犯罪有關。原審以任長海與
乙○○均為名家公司職員，因認其證言難免偏頗而不可採（見原判決第二頁背面末行
，第三頁第一、第二行），但名家公司之代理人已否認乙○○為其董事，任長海亦否
認伊為名家公司職員（見第一審卷第四十頁、第九十頁背面），究竟實情如何？原審
未予查明，即以該二人均為名家公司職員，逕認其證言不可採，已嫌速斷。又乙○○
聲請訊問證人沈瑾，其目的在於證明沈瑾亦曾聽聞甲○○對外揚言，受其姊之託代為
處理本件土地之事；原判決以沈瑾僅能證明甲○○曾帶領渠等前往現場參觀舊屋云云
（見原判決第二頁背面末二行），而不予傳喚，對於乙○○聲請調查之待證事項，未
予斟酌，亦難昭折服。以上情形，或為上訴意旨指摘所及，或為本院得依職權調查之
事項，應認有撤銷發回更審之原因。
據上論結，應依刑事訴訟法第三百九十七條、第四百零一條，判決如主文。
中      華      民      國    八十八    年      七      月    二十二    日
                              最高法院刑事第十一庭
                                  審判長法官  陳  炳  煌
                                        法官  陳  正  庸
                                        法官  陳  世  雄
                                        法官  陳  東  誥
                                        法官  張  春  福
      右正本證明與原本無異
                                              書  記  官
中      華      民      國    八十八    年      七      月    二十七    日
                                                                      Ｋ
